最高法院刑事判決　　　　　　一○○年度台上字第四六七四號
上　訴　人　許通洲
選任辯護人　張繼準律師
上列上訴人因違反公職人員選舉罷免法案件，不服台灣高等法院
台中分院中華民國一００年六月十七日第二審判決（一００年度
選上訴字第一０四九號；起訴案號：台灣彰化地方法院檢察署九
十九年度選偵字第二一三號），提起上訴，本院判決如下：　　 
    主  文
原判決撤銷，發回台灣高等法院台中分院。
    理  由
一本件原判決認定略為：上訴人許通洲曾於民國八十七至九十五
年間，擔任彰化縣鹿港鎮永安里里長，於九十九年四月十二日，
又登記參選該里里長。竟基於對有投票權人交付賄賂之犯意，於
九十九年四月上旬某日，攜持四兩裝之茶葉二罐（俗稱「半斤」
；值約新台幣〈下同〉二百五十元），前往同縣、鎮○○路臨一
八八號蘇文行（已經檢察官處分緩起訴）工廠，請求於同年六月
十二日選舉里長時，投票給上訴人，而為投票權一定行使之約定
。終經警接獲情資，前往上址，搜出上揭茶葉等情。因而撤銷第
一審之科刑判決，改判仍論處上訴人以對於有投票權之人，交付
賄賂罪刑（處有期徒刑三年二月，並有從刑宣告）。固非無見。
二惟查：(一)、公職人員選舉罷免法第九十九條第一項之賄選罪，
係以對於有投票權之人，行求期約或交付賄賂或其他不正利益，
而約其不行使投票權或為一定之行使為構成要件。亦即須視行為
人主觀上是否具有行賄之犯意，而約使有投票權人為投票權一定
之行使或不行使；客觀上行為人所行求、期約或交付之賄賂或不
正利益，是否可認係約使投票權人為投票權之一定行使或不行使
之對價；以及所行求、期約、交付之對象是否為有投票權人而定
。上開對價關係，在於行賄者之一方，係認知其所行求、期約或
交付之意思表示，乃為約使有投票權人為投票權一定之行使或不
行使；在受賄者之一方，亦應認知行賄者對其所行求、期約或交
付之意思表示，乃為約使其為投票權一定之行使或不行使。且對
有投票權人交付之財物或不正利益，並不以金錢之多寡為絕對標
準，而應綜合社會價值觀念、授受雙方之認知及其他客觀情事而
為判斷。又按現代民主國家，經由公民投票而選賢與能，首重純
潔、公平、公正，故設有參選人競選經費最高限額、政府補貼競
選費用，投票行、受賄者施以刑罰，及賄選當選無效之訴等制度
。而賄賂，乃受賄之一方自行賄之一方取得之不法財物或不正利
益，雖無定額，仍須與行賄之一方所圖謀者具有相當之對價關係
，至此對價是否相當，應依行為時之社會通念判斷之。衡諸我國
大、小選舉實多，政治性人物無論係有意參選者或其助選親友、
「樁腳」，平常日勤聯誼、作公關、建人脈，選舉時套交情、求
支持、要選票，實眾所皆知，且不以為意，甚或視為理所當然。
是關於人際間之禮品致贈，究屬一般聯誼之正當作為，抑或專因
特定選舉所提供之賄賂，自須細加分辨，然後正確認事用法，始
符社會對於純正選舉之期待與國民對於法律之普遍認知及感情。
原判決既認定上訴人於八十七年至九十五年期間，擔任里長，「
邀請蘇文行擔任該里第五鄰鄰長」（見原判決第一頁事實欄第一
、二行），蘇文行於九十九年里長選舉之時，仍任該鄰鄰長（同
上頁、欄第六行）；又認定上訴人擬參選九十九年六月十二日投
票之里長選舉，先於同年四月上旬某日持價值二百五十元之茶葉
前往蘇文行處拜訪（同上頁、欄倒數第一至四行；第二頁第四行
）。則上訴人究竟係基於舊交情，事先備薄禮，央請蘇文行屆時
為「樁腳」助選？抑或單純因買票而向蘇文行交付賄賂？當須細
加分辨。原判決理由內既載明：「（問：你〈按指蘇文行〉跟他
〈按指上訴人〉認識很久，交情也很好，你會因為收到兩罐茶葉
而投他，反之如果他沒有送茶葉，就不投？）當然不會，我們交
情這麼好，『全家』都會投他」；復說明：「蘇文行與被告自幼
相識，年長後又從事同業，二人間，無論是私誼上或工作上，堪
認交深友好」（以上分見原判決第六頁倒數第一至四行；第七頁
倒數第一、二行），似意謂選前「二個月」之拜訪，乃意在通家
聯誼，茶葉無非「伴手禮」；卻逕行認作選前「數日」之一般無
交情買票賄賂，是否符合客觀存在之經驗法則、論理法則，非無
異議。(二)、投票賄賂罪在刑法修正廢止連續犯規定之後，原則上
固應回歸依數罪併罰之例，處遇多數之賄選行為，但如係同一屆
之單一公職選舉，苟行為人主觀上基於單一之犯意，以數個舉動
接續進行，而侵害同一法益，在時間、空間上有密切關係，依一
般社會健全觀念，難以強行分開，在刑法評價上，以視為數個舉
動之接續實行，合為包括之一行為予以評價，較為合理，於此情
形，即得依接續犯論以包括之一罪，方符立法本旨。原判決以本
件被訴犯罪之時間為九十九年四月初，而上訴人另件遭判刑之賄
選案「犯罪時間分別為同年三月間及四月底，行賄之對象更不同
一，受賄之人間也無相關，客觀上皆非密不可分，在刑法評價上
，堪認各具獨立性」（見原判決第十四頁倒數第七至十一行），
因而認與上揭另案（按經論處上訴人以犯選舉賄賂二罪，分別宣
告有期徒刑各三年六月，合併應執行有期徒刑四年）無集合犯關
係（見原判決第十四頁倒數第二至十一行）。然則上訴人係因參
選里長，而向該里內之各鄰長請託（非一般里民），所致贈禮品
，均為相同之茶葉禮盒，就其行為之主、客觀情形以言，如何和
前案之時間較近者，無接續犯之關係，原判決僅有結論，而無剖
析、說明，尚嫌理由欠備，難昭折服。以上，或為上訴意旨所指
摘，或屬本院得依職權調查之事項，應認原判決具有撤銷發回更
審之原因。
據上論結，應依刑事訴訟法第三百九十七條、第四百零一條，判
決如主文。
中    華    民    國  一○○  年    八    月  二十四  日
                      最高法院刑事第七庭
                          審判長法官  花  滿  堂  
                                法官  洪  昌  宏  
                                法官  王  聰  明  
                                法官  林  秀  夫  
                                法官  何  菁  莪  
本件正本證明與原本無異
                                      書  記  官  
中    華    民    國  一○○  年    八    月  二十六  日
                                                      Ｅ